【裁判字號】    90,上易,1908
【裁判日期】    900815
【裁判案由】    詐欺
【裁判全文】
臺灣高等法院刑事判決                            九十年度上易字第一九八號
    上  訴  人
    即  被  告  甲○○
    選任辯護人  莫家駿
右上訴人因偽造有價證券等案件，不服臺灣臺北地方法院八十五年度訴字第一三○一
號，中華民國八十九年十一月七日第一審判決（起訴案號：臺灣臺北地方法院檢察署
八十四年度偵字第一八二一四號、第二○九七○號、第二三九○一號，函請併案審理
案號八十五年度偵字第一一八八七號）提起上訴，本院判決如左：
    主  文
上訴駁回。
    事  實
一、甲○○意圖為自己不法之所有，明知自己僅偶而在廟口擺攤販賣香腸，並無支付
    大額款項能力，亦無請領支票需要，竟與乙○○（已先為判決）、許應時（原審
    另案審理）等犯罪集團成員共同基於意圖為自己不法所有之概括犯意聯絡，於乙
    ○○、許應時等應允每次給付新台幣（下同）一千元條件後，同意擔任乙○○、
    許應時等人所運用之人頭戶，連續自民國八十三年十二月二十日起由甲○○具名
    擔任秩誠有限公司（下稱秩誠公司）董事長，並於翌日（二十一日）向台北銀行
    敦南分行（下稱北銀敦南分行）開立支票存款帳戶000000000000號，於領得支票
    後，即交由乙○○、許應時等人使用，並授權劉、許二人簽發支票。之後，於八
    十三年十二月間，再向亞太商業銀行台北分行申請開設支票存款帳戶00-00000
    0-0 號，於領得支票後，復交予乙○○、許應時等人使用。嗣後，又於八十四年
    一月十一日向第一商業銀行敦化分行申請開立支票存款帳戶026124號，於領得支
    票後交付許應時等人使用；又於八十四年五月二日至中國國際商業銀行忠孝分行
    （下稱中銀忠孝分行）申請開立支票存款帳戶00000000000號，於將支票交付乙
    ○○、許應時等人使用，於同年五月十二日，再向慶豐商業銀行儲蓄部（下稱慶
    豐銀行）申請支票存款帳戶000-00-00000 0-0-00號，於八十四年六月十六日領
    得支票本後，隨即將該支票交付予乙○○、許應時等人使用。乙○○、許應時等
    人於取得上開支票後，即於支票上蓋妥甲○○之印章，先以上開所領得之支票與
    該犯罪集團利用其他人頭申設之公司以相同手法所領取之支票相互交換，繼而由
    許應時負責調度資金交劉清山、黃鳳展、余文德、葉忠義、蕭麗珍、張嘉容（以
    上個人均經原審另案審理）等人至銀行存提或為票據交換而行使，用以培養人頭
    支票之信用，其後再將上開支票交付予知情且以月新三萬元聘僱之張聰義（經原
    審另為判決），囑咐張聰義將上開支票交予購買之知情客戶，供該等客戶用於支
    付對價，張聰義並於收取款項後，逐筆記帳，共同以此種詐術，使不知情之第三
    人於收受此種支票時陷於錯誤，誤以為將可兌現票款，而交付財物。嗣為邦實業
    股份有限公司（簡稱為邦公司）輾轉收受甲○○以印鑑不符之印章簽發之以台北
    銀行化德分行為付款人，票號第0000000號，面額十萬一千五百八十元之
    支票後，因印鑑不符而不獲付款，經調查局台北市調查處於八十四年八月十日上
    午十一時許在台北縣蘆洲鄉○○路二二七巷二弄二十一號三樓張聰義住處，當場
    查扣帳冊五張、甲○○支票十四張、張景欣支票六張、王天勝支票七十三張、廖
    大皇支票二十張、陳志明支票存根二十五張、估價單六張、印章九枚及支票機一
    台。迄八十四年八月二十四日止，計甲○○等人頭戶之退票為一千六百三十七張
    ，退票金額達五億四千七百八十萬七千九百五十七元。而甲○○上開帳戶中，台
    北銀行帳戶部分於八十四年九月二十二日經列為拒絕往來戶；第一銀行部分自八
    十四年九月二十三日被列為拒絕往來戶；亞太銀行帳戶部分自八十四年六月間開
    始退票，於同年九月十五日拒絕往來；中銀忠孝分行帳戶部分於八十四年十二月
    二十七日起開始退票；慶豐銀行帳戶部分於八十五年一月二十六日經列為拒絕往
    來戶。
二、案經法務部調查局臺北市調查處移送臺灣臺北地方法院檢察署檢察官偵查起訴。
    理  由
一、訊據被告甲○○固坦承曾至上揭金融機構申請開立支票存款帳戶，並以身分證遺
    失為由向戶政機關請領新身分證，惟否認有任何犯罪意圖，辯稱：八十三年間伊
    在龍山寺與不相識之人攀談，經該不相識之人利用前往銀行開戶，因伊智慮淺薄
    ，始遭利用，伊主觀上並無犯罪故意，實際上伊對於究由何人領取支票並不知悉
    ，亦未參與，關於本案以人頭支票詐取他人財物之行為復未獲得任何利益，伊本
    人亦未施行任何詐術，充其量僅係他人犯罪行為中之被利用者，是亦不構成詐欺
    罪嫌云云。
二、惟查：
  (一)、被告甲○○向金融機關申請開立支票存款帳戶，並請領支票一節，業據渠於原
      審審理時坦承不諱，而被告申請開立支票存款帳戶之資料，分別有亞太銀行台
      北分行八十九年五月十六日 (89)亞北字第一七○號、台北銀行八十九年五月
      十六日 (89)北銀敦南字第八九六○○九七九○○號、中國國際商業銀行忠孝
      分行八十九年五月十八日（八十九）中孝業字第○六九號、慶豐銀行八十九年
      六月二十七日89慶銀儲字第八十九號、七月十八日89慶銀儲字第一○二號、第
      一商業銀行敦化分行八十七年五月二十日87.5.20日一敦字三五號函附卷可稽
      。
  (二)、被告對於上開申請開立支票存款帳戶中有關簽名部分確係渠所為一節已自承在
      卷（參酌原審卷第十一宗第一九七、第二一七頁），其中具名擔任秩誠公司負
      責人部分，亦經被告確認無誤（參酌原審卷第十一宗第一九七頁、第二一七頁
      ），被告所爭執者，乃渠所以申請開立支票存款戶、擔任公司負責人，均係受
      他人利用，渠並不知情云云。然依上開支票存款戶申請開立日期以觀，時間分
      別為八十三年十二月二十一日（北銀敦南分行）、八十四年一月十一日（第一
      商業銀行敦化分行）、八十四年五月二日（中銀忠孝分行）、八十四年五月十
      二日（慶豐銀行），時間均密集在半年之間，而申請開立上開支票存款帳戶時
      ，被告均曾親至各該金融機構，縱如被告所言渠不識文字，然伊並非無法言語
      ，渠於開立帳戶期間，豈有不與銀行人員言談之理，換言之，被告於開戶之際
      ，當無不知渠身處金融機構間所從事者為何？若非被告心存不法所有之念，何
      以明知自身並無請領支票需要，仍執意辦理開戶請領支票？於開戶請領之際，
      被告並非毫無機會中止辦理，渠辯稱不知所從事者為何，係受利用云云，顯係
      避重就輕之詞。
  (三)、再者，在上開各次申請開立支票存款戶行為間，時間緊接，數量繁多，倘被告
      自認受利用，何以一再受騙？又被告屢次辦理申請支票存款事務，何以對於請
      領支票數量未曾質疑？對於領得支票去向不予追究？對於開戶所需資金來源為
      何不予細辨？被告若非該犯罪集團一員，何以不向司法機關提出檢舉？被告辯
      稱因不知要報警云云（參酌原審卷第十一宗第一九七頁），顯非實情。
  (四)、何況被告明知渠本身並無使用支票需要，竟甘於擔任人頭，以自己名義請領支
      票，再將所領取之支票供乙○○、許應時等犯罪集團出售作為詐騙他人財物之
      用，渠辯稱不知犯罪云云，顯無足採。
  (五)、此外，復有亞太銀行事故票據明細查詢表、北銀敦南分行退票紀錄簿、中銀忠
      孝分行退票紀錄、慶豐銀行客戶退票資料等附卷可稽，本件事證明確，被告犯
      行洵堪認定，應依法論科。
三、核被告所為，係犯刑法第三百三十九條第一項詐欺取財罪。被告甲○○與乙○○
    、許應時等人間有犯意聯絡及行為分擔，均為共同正犯。又被告前後多次請領支
    票供乙○○、許應時等人持以向他人詐騙財物之行為，時間緊接，構成要件相同
    ，顯係基於概括犯意所為，為連續犯，應論以一罪並依法加重其刑。
四、原審以被告之犯罪證據明確，援引刑法第二十八條、第五十六條、第三百三十九
    條第一項、罰金罰鍰提高標準條例第一條前段、第二條等規定，審酌被告之素行
    、品行、犯罪之動機、目的、手段、參與犯罪之程度、對社會經濟所生危害至大
    且鉅及犯罪後之態度等一切情狀，量處有期徒刑十月。經核原審判決認事用法並
    無不合，量刑亦屬妥適。本件被告上訴仍執前詞，以伊無詐欺之犯行云云，指摘
    原審判決不當，為無理由，應予駁回。
據上論斷，應依刑事訴訟法第三百六十八條，判決如主文。
本案經檢察官覃正祥到庭執行職務。
中     華     民     國     九十年     八      月       十五       日
                              台灣高等法院刑事第二庭
                                  審判長法  官  蔡  長  溪
                                        法  官  楊  貴  志
                                        法  官  林  俊  益
右正本證明與原本無異。
不得上訴。
                                        書記官  陳  明  琴
中      華      民      國     九十     年     八      月     十五     日
附錄本案論罪科刑法條全文：
刑法第三百三十九條第一項
意圖為自己或第三人不法之所有，以詐術使人將本人或第三人之物交付者
，處五年以下有期徒刑、拘役或科或併科一千元以下罰金。


司法院資訊處製作；財團法人民間司法改革基金會備份。
